臺灣臺北地方法院民事判決　　　　　　　96年度訴字第5016號
原　　　告　乙○○
被　　　告　甲○○原名袁雅珠.
上列當事人間請求返還借款事件，本院於九十六年八月九日言詞
辯論終結，判決如下：
    主  文
被告應給付原告新台幣肆拾萬陸仟零陸拾元，及：
94年12月01日起至95年06月14日止，依本金466063元，年利息
  6.95%，計算之利息。
95年06月15日起至95年07月14日止，依本金436063元，年利息
  6.95%，計算之利息。
95年7月15日起至清償日止，依本金406063元，年利息6.95%，
  計算之利息。
原告其餘之訴駁回。
訴訟費用由被告負擔二分之一，餘由原告負擔。
    事實及理由
一、原告方面：
  (1)被告借原告借款七十萬元，均未清償，有被告簽發之保管條
    （卷p-05第二頁）為證，原來約定每月利息是壹萬六千元，
    但是被告認為太高，我同意減為每個月壹萬五千元。本金證
    據就是保管條，利息只是口頭約定。但該利息經過計算每年
    利息為十八萬元，是本金七十萬元的百分之二十五點七一，
    如此利息之計算將超過法定最高利息年利率百分之二十的限
    制，同意減縮請求本金七十萬元並自被告尚未給付利息之始
    期（九十二年六月一日起按照年息百分之二十計算之利息）
    。聲明：被告應給付原告新台幣700, 000元整，並自92年6
    月1日起至清償日止，按年息百分之二十計算之利息。
  (2)被告還了397000元（包含被告提出原告之計帳單，參卷p-25
    ，共16筆合計337000元，及2張票據共6萬元）是清償利息部
    分，所以本金都沒有清償到。因為利息原先約定每個月以壹
    萬五千元計算，記帳單上第1筆2萬元，是原告向大眾銀行借
    款待被告清償利息，因為原告有房屋貸款的壓力，經告知被
    告，被告同意原告向大眾銀行借款，並同意支付該部分利息
    。原告向保險公司融資利息確實是百分之六點九五，但是與
    被告沒有很深的交情，不可能同意以該利息借給被告。至於
    被告最後預定清償之八張票據（僅兌現兩張，參卷p-21、22
    ），被告所稱「還本金」字樣旁之簽名，是原告所簽，但當
    初沒有看到旁邊書寫是用來還本金，否認（2張票據共6萬元
    ）該部分是要還本金。
二、被告方面：
  (1)確實有欠原告七十萬元，保管條也是真實的，利息當時口頭
    約定就是保單的利息（年利率百分之六點九五），因為原告
    是向保險公司保單貸款領出來的錢借給被告，用保單貸款的
    利息來計算。本來是被告開餐廳原告要入股，後來原告不願
    意入股，就當作借款，被告也同意。陸續還了15筆如原告記
    帳本所示，以及2張票據6萬元，其中陸萬元票據兌現之款項
    是清償本金，提出支票簽收之正本（影本參卷p-21、22），
    上面有原告的簽名，可以證明原告同意。
  (2)原告主張記帳上面的筆數是16筆，但是被告清償的部分是15
    筆，第一筆的兩萬元不是被告還的，是原告向大眾銀行借款
    未經我同意。92年03月10日向原告借款，四月份餐廳開張，
    五月份遇到ＳＡＲＳ，本來是合夥，但是後來改為借款，當
    初一開始就講好要合夥或是借款都可以，但是借款的利息要
    用保單的利息，及開幕之後半年才還本金。原告六月反悔，
    要被告攤還利息，但是被告還是按照原來的約定半年後才開
    始還利息。
三、本院心證：
  (1)原告不變更訴訟標的，僅減縮聲明，合於民事訴訟法第255
    條第1項第3款擴張或減縮應受判決事項之聲明者，應為准許
    。
  (2)雙方就借款七十萬元及被告簽發之保管條（卷p-05第二頁）
    均無爭執。爭執於：利息約定（每月15000元或年利率6.95%
    ）及清償之數額，原告經被告同意向大眾銀行借款二萬元，
    代被告清償對自己之利息，以及93年06月01日票款五萬元，
    但原告紀錄扣利息2500元，僅入帳47,500元，與六萬元票款
    部分是否有約定清償本金。
  (3)當事人主張有利於己之事實者，就其事實有舉證之責任，民
    事訴訟法第277條訂有明文。原告主張利息約定為每月15000
    元，是有利於己之事實，原告應為舉證證明之，但原告稱利
    息只是口頭約定，而無法提出相關證據以供核實，本院無法
    為原告有利之認定；而民事訴訟法第279條第1款「當事人主
    張之事實，經他造於準備書狀內或言詞辯論時或在受命法官
    、受託法官前自認者，無庸舉證。」，被告自認該利息之約
    定為年利率百分之六點九五，原告就此部分當然毋庸舉證（
    如未經被告自認，民法第203條應付利息之債務，其利率未
    經約定，亦無法律可據者，週年利率為百分之五），本案應
    得認定約定利率為年利率百分之六點九五。
  (4)關於被告清償之爭執有兩部分，其一為原告向大眾銀行借款
    二萬元，其二為票款六萬元是否清償本金。依據舉證責任之
    分配，前者應由原告負舉證責任，而後者應由被告負舉證責
    任。關於原告稱「經被告同意向大眾銀行借款二萬元，代被
    告清償對自己之利息」，被告否認之，原告無法舉證證明所
    述，而無由採信。關於93年06月01日票款五萬元（參卷p-24
    ），但原告紀錄扣利息2500元，僅入帳47,500元，此部份應
    認定被告清償之金額為五萬元，而非原告記帳之47,500元。
    至於票款六萬元是否清償本金，被告提出支票簽收之正本（
    影本參卷p-21、22），上面載明「還本金」字樣，旁邊有原
    告之簽名，雖原告不爭執於簽名之真正，但稱沒有「還本金
    」等字樣，則無可信；被告抗辯原告同意支票是用來還本金
    ，應屬可採。
  (5)經計算被告所稱15筆款項部分共計317000元，再加計93年06
    月01日原告紀錄扣利息2500元，共計還款319500元。以及分
    別為95年06月15日、95年07月15日兌現之票據各三萬元，共
    六萬元。總計還款379500元。
    原告請求可採部分，70萬元本金，利息自92年6月1日起按
      年息百分之六點九五計算。每年利息700000*6.95%=48650
      元，算至93年6月01日前，被告償還54500元（參卷p-23）
      ，被告償還部分已經足以清償本金00000-00000=5850元，
      而93年06月01日當日被告又清償五萬元，故93年06月01日
      起，原告債權之本金應為644150元（700000元-5850元-50
      000元）。
    故93年06月01日起，每月利息為644150*6.95%/12=3731元
      。至93年底，共七個月，利息為3731*7=26117元，而被告
      僅清償2萬元，故93年12月30日被告清償6萬元時，應先抵
      充利息6117元（00000-00000），餘額53883元始抵充本金
      。故至93年底，本金餘額000000-00000=590267元。
    故94年1月1日起，每月利息為590267*6.95%/12=3419元。
      被告94年1月31日償還1萬元，抵息3419元後，償還本金
      6581元。故本金餘額000000-0000= 583685元。
    故94年2月1日起，每月利息為583285*6.95%/12=3381元。
      被告94年3月31日償還4萬元，抵息2個月利息3381*2=676
      2元後，償還本金33238元。故本金餘額為000000-00000=
      550047元。
    故94年4月1日起，每月利息為550047*6.95%/12=3186元。
      被告94年5月10日償還1.5萬元，抵息1.33個月利息3186*1
      .33=4237 元後，償還本金13763元。故本金餘額為000000
      -00000= 536284元。
    故94年5月10日起，每月利息為536284*6.95%/12=3106元
      。被告94年7月15日償還3萬元，抵息2.16個月利息3106*
      2.16=6709元後，償還本金23291元。故本金餘額為000000
      -00000=512993元。
    故94年7月15日起，每月利息為512993*6.95%/12=2971元
      。被告94年8月25日償還1.5萬元，抵息1.33個月利息2971
      *1.33=3951元後，償還本金11049元。故本金餘額為
      000000-00000=501944元。
    故94年8月25日起，每月利息為501944*6.95%/12=2907元
      。被告94年10月6日償還1.5萬元，抵息1.33個月利息
      2907*1.33=3866元後，償還本金11134元。故本金餘額為
      000000-00000=490860元。
    故94年10月6日起，每月利息為490860*6.95%/12=2843元
      。被告94年11月30日償還3萬元，抵息1.83個月利息
      2843*1.83=5203元後，償還本金24797元。故本金餘額為
      000000-00000=466063元。
    故94年12月1日起債務餘額為466063元，而年利息6.95%。
      但95年06月15日、95年07月15日被告兌現之票據各三萬元
      ，是清償本金。
  (6)故原告債權未受清償之部分為本金406063元，但利息為：
    94年12月01日起至95年06月14日止，依本金466063元，年
      利息6.95%，計算之利息。
    95年06月15日起至95年07月14日止，依本金436063元，年
      利息6.95%，計算之利息。
    95年07月15日起至清償日止，依本金406063元，年利息6.
      95%，計算之利息。
四、原告未受償部分其請求為有理由，應為准許，超過部分為無
    理由，應予駁回。因本案事證已臻明確，兩造其餘主張陳述
    及所提之證據，均毋庸再予審酌，附此敘明。
五、訴訟費用之分擔，依民事訴訟法第79條。
中　　華　　民　　國　　96　　年　　8 　　月　　24　　日
                  民事第五庭    法　官　陳心弘
以上正本係照原本作成
如對本判決上訴，須於判決送達後20日內向本院提出上訴狀
中　　華　　民　　國　　96　　年　　8 　　月　　24　　日
                    　　　　　　書記官　許博為
